臺灣臺南地方法院刑事判決　　　　　　　101年度自緝字第2號
自　訴　人　李俊興
被　　　告　葉淵源
上列被告因詐欺案件，經自訴人提起自訴，本院判決如下：
    主  文
本件免訴。
    理  由
一、自訴意旨略以：自訴人經營食品生意，商場信譽良好，被告
    因財務縮緊，為方便週轉現金，於民國87年12月起至88 年1
    月止持如附件所示其名義或他人名義之支票共37紙，面額合
    計新臺幣11,257,151元，向自訴人要求換票以便調借現金週
    轉，自訴人之支票兌現日為被告交付之上述支票兌現日期退
    後3天或4天，亦即被告交付之支票先兌現後，自訴人支票才
    兌現。被告於民國88年3月29日、3月30日及3月31日分別向
    自訴人要求收回以上37紙支票，當時自訴人向被告稱要收回
    支票必須提現金，或是提同等金額自訴人名義之支票，或是
    客票來換回，被告稱因急要處理債務，須收回以上支票，並
    再三要求保證三日內一定將同等金額支票歸還自訴人，否則
    願負民、刑事完全責任，自訴人顧念友情，不疑有他，就將
    以上支票交還被告。嗣後雖然自訴人一再催還，但被告一直
    避不見面，置之不理，行蹤不明。被告蓄意詐騙涉犯詐欺取
    財罪，為此依法提起自訴等語。
二、按案件由犯罪地或被告之住所、居所或所在地之法院管轄，
    刑事訴訟法第5條第1項定有明文。所謂犯罪地，參照刑法第
    4條之規定，解釋上自應包括行為地與結果地二者而言（最
    高法88年度台上字第1134號裁判要旨參照）。本件被告葉淵
    源涉犯詐欺取財罪，其住所在苗栗縣，雖非本院管轄區域，
    惟依自訴人陳述，被告係前來自訴人處取回如附件所示支票
    （見本院卷第50頁訊問筆錄），而自訴人住所地在台南市仁
    德區，為本院管轄區域，則本件被告涉嫌詐欺之犯罪地與結
    果地均在本院管轄區域，依前揭規定與裁判要旨，本院自有
    管轄權，合先說明。
三、按時效已完成者，應諭知免訴之判決。法院諭知免訴判決，
    得不經言詞辯論為之，刑事訴訟法第302條第2款、第307條
    分別定有明文。次按於偵查中或審判中通緝被告，其追訴權
    之時效均應停止進行，但須注意刑法第83條第3項規定。又
    案經提起公訴或自訴，且在審判進行中，此時追訴權既無不
    行使之情形，自不發生時效進行之問題（29年2月14日院字
    第1963號、63年5月10日大法官會議釋字第138號解釋參照）
    。
四、本件被告葉淵源行為後，刑法部分條文於94年1月7日修正，
    同年2月2日經總統公布，並自95年7月1日起施行；另於刑法
    施行法增訂第8條之1「於中華民國94年1月7日刑法修正施行
    前，其追訴權或行刑權時效已進行而未完成者，比較修正前
    後之條文，適用最有利於行為人之規定」，該增訂之規定亦
    於95年7月1日起施行。又現行刑法第2條第1項規定：「行為
    後法律有變更者，適用行為時之法律，但行為後之法律有利
    於行為人者，適用最有利於行為人之法律。」，該規定係規
    範行為後法律變更所生修正前、後法律比較適用之準據法，
    於新法施行後，應逕適用該新法第2條第1項之規定，為「從
    舊從輕」之比較。茲就刑法修正前、後有關追訴權時效期間
    之規定，說明如下：
    (一)被告行為時即修正前刑法第80條追訴權之時效期間規定為
      ：「追訴權，因左列期間內不行使而消滅：一死刑、無期
      徒刑或10年以上有期徒刑者，20年。二3年以上10年未滿
      有期徒刑者，10年。三1年以上3年未滿有期徒刑者，5年
      。四1年未滿有期徒刑者，3年。五拘役或罰金者，1年。
      前項期間自犯罪成立之日起算。但犯罪行為有連續或繼續
      之狀態者，自行為終了之日起算」。修正後刑法第80條則
      規定：「追訴權，因下列期間內未起訴而消滅：一犯最重
      本刑為死刑、無期徒刑或10年以上有期徒刑之罪者，30
      年。二犯最重本刑為3年以上10年未滿有期徒刑之罪者，
      20年。三犯最重本刑為1年以上3年未滿有期徒刑之罪者，
      10年。四犯最重本刑為1年未滿有期徒刑、拘役或罰金之
      罪者，5年。前項期間自犯罪成立之日起算。但犯罪行為
      有繼續之狀態者，自行為終了之日起算」。
    (二)本案被告所涉犯之刑法第339條第1項詐欺取財罪，法定刑
      為「5年以下有期徒刑、拘役或科或併科1,000元以下罰金
      」，是依被告行為時即修正前刑法之規定，追訴時效期間
      為10年，依修正後刑法之追訴時效期間則為20年，比較修
      正前、後關於追訴權時效期間之刑罰法律，以適用修正前
      之規定，對被告較為有利。則關於追訴權時效之停止進行
      ，及其期間、計算，亦應一體適用修正前刑法第81條、第
      83條之規定。
五、故本案另依修正前刑法第81條及第83條：「追訴權之時效、
    期間，依本刑之最高度計算。有二種以上之主刑者，依最重
    主刑或最重主刑之最高度計算。」、「追訴權之時效，如依
    法律之規定，偵查、起訴或審判之程序，不能開始或繼續時
    ，停止其進行。」、「前項時效停止，自停止原因消滅之日
    起，與停止前已經過之期間，一併計算。」、「停止原因繼
    續存在之期間，如達於第80條第1項各款所定追訴權期間四
    分之一者，其停止原因視為消滅。」等規定，計算被告犯罪
    追訴權時效完成日期。
六、查依自訴狀所載，本案被告被訴涉犯刑法第339條第1項詐欺
    取財罪，其最後行為時間在88年3月31日，自訴人於88年11
    月30日向本院提起自訴，因被告傳拘無著，本院於89年9月3
    日以南院刑緝字第128號發布通緝，迄未緝獲歸案，此有自
    訴狀、苗栗縣竹南鎮戶政事務所簡便行文表、被告個人基本
    資料、臺灣苗栗地方法院函（被告去向不明，經拘提無著）
    、本院通緝書等附卷可稽。復依修正前刑法第83條第1項、
    第3項規定，並參照前揭司法院29年院字第1963號解釋，本
    案追訴權之時效期間應加計因通緝而停止進行之四分之一期
    間即2年6月，應為12年6月（10年＋2年6月＝12年6月）。茲
    就本案追訴權時效期間計算如下：
    (一)被告所涉最後犯罪行為日為88年3月31日。
    (二)所涉犯刑法第339條第1項詐欺取財罪，追訴權時效為12年
      6月。
    (三)自訴人於88年11月30日提起自訴至本院發布通緝日即89年
      3月2日，期間為3月又2日（即追訴權時效停止進行之期間
      ），參諸前揭說明，應計入時效期間。據此計算被告涉犯
      詐欺罪追訴權時效完成之日為100年1月3日（即自(一)88年3
      月31日加上(二)之12年6月，再加上(三)之3月又2日）。
七、綜上所述，本件自訴所指被告所涉犯之詐欺罪犯行，因被告
    逃匿，經本院通緝，迄未緝獲歸案，致審判程序不能開始，
    依前揭修正前刑法第80條、第83條之規定，並參照司法院29
    年院字第1963號解釋，其追訴權時效業已完成，爰不經言詞
    辯論，逕為免訴判決之諭知。
據上論斷，應依刑事訴訟法第302條第2款、第307條，判決如主
文。
中    華    民    國   100    年    2     月    8     日
                  刑事第四庭    審判長法  官  林逸梅
                                      法  官  鄭文祺
                                      法  官  莊政達
以上正本證明與原本無異。
如不服本判決應於收受本判決後10日內向本院提出上訴書狀，並
應敘述具體理由。如未敘述上訴理由者，應於上訴期間屆滿後20
日內向本院補提理由書狀（均須按他造當事人之人數附繕本）「
切勿逕送上級法院」。
                                      書記官  余富誠
中    華    民    國   101    年    2     月    9     日